臺灣高等法院刑事判決　　　　　　　　　　　　　九十一年度上易字第二五一號
　　上　訴　人　臺灣臺北地方法院檢察署檢察官
　　被　　　告　乙○○
右上訴人因被告詐欺案件，不服臺灣臺北地方法院九十年度易字第一二二二號，中華
民國九十一年八月八日第一審判決（起訴案號：臺灣臺北地方法院檢察署九十年度偵
字第八六○○號、偵緝字三六八號；移送併辦：臺灣高雄地方法院檢察署九十一年度
偵字第一八三七二號、第一八三七三號）提起上訴，本院判決如左：
    主  文
原判決撤銷。
乙○○連續意圖為自己不法之所有，以詐術使人將本人之物交付，處有期徒刑陸月，
如易科罰金以參佰元折算壹日。
    事  實
一、乙○○原係中華電信股份有限公司（下稱中華電信公司）南區分公司南高雄營運
    處服務中心專員，明知中華電信公司釋股時，其僅能分配到少許股份，竟基於意
    圖為自己不法所有之概括犯意，先後於下列時、地，向他人詐稱其可分配取得十
    張股票，願意出售或以股票供擔保借款等語使想要取得股票者不疑有他，信以為
    真，陷於錯誤而交付股款，連續多次向他人詐取財物：
  (一)、於民國八十八年十月間，以急需款項清償債務為由，向戊○○佯稱：伊有中華
      電信公司員工之身分，可分配取得員工股票十張，向戊○○兜售，使戊○○不
      疑有他，信以為真，陷於錯誤，與乙○○簽訂股票讓與合約書，書立切結書及
      保管條，復提出在職證明書、蔡嵩律師出具之證明書取信戊○○後，由戊○○
      交付新台幣（下同）八十五萬元予乙○○而詐欺得逞。
  (二)、嗣於八十九年三月間，以同一手法，提出契約書、授權書、證明書、切結書、
      識別證影本、
      ，連續透過不知情之仲介人（盤商）丁麗容、介紹人癸○○、丁○○，向擬取
      得中華電信公司股條之壬○○、庚○○、辛○○、丙○○，分別詐得壬○○部
      分九萬五千元、庚○○部分九萬五千元、辛○○部分九萬五千元、丙○○部分
      十九萬元（二張股條）而詐欺得逞。
  (三)、又於八十九年六月上旬某日，又以同一手法，向甲○○偽稱：中華電信公司將
      改組民營化，並上市股票，伊在該公司已任職二十年，至少可配發十張（每張
      一千股）以上股票，每股市價一百五十元，願以之為擔保向甲○○借款，使甲○○不疑有他，信以為真，陷於錯誤，於同年六月二十二日，在台北市松山區
      ○○○路四段一三三巷八弄二十三號某律師事務所處，與乙○○簽訂股票讓與
      合約書，乙○○另書立切結書及保管條交付甲○○，甲○○當場交付乙○○九
      十七萬元而詐欺得逞。
  (四)、另於八十九年十一月間，以同一手法，透過不知情之經手人（盤商）綽號「阿
      龍」之介紹，出具「特別聲明書」（上載明：「本人乙○○於中華民國八十九
      年元月二十四日出讓本人於中華電信股份有限公司可分配之第一次釋股之股票
      ，於ＯＯＯ君，特此聲明，到辦理過戶時，絕對完全配合提供本人過戶資料於
      ＯＯＯ君，如遇糾紛亦完全處理，所有處分條件完全由本人乙○○負責，不涉
      及買方和買賣雙方見證人之權利和責任」等語）、股票轉讓證明書、在職證明
      書、印鑑證明書、
      之己○，詐得二張股條之金額十萬八千元（每張五萬四千元，二張共十萬八千
      元。
  (五)、嗣後甲○○、戊○○、壬○○、庚○○、辛○○、丙○○、己○等人陸續發現
      中華電信公司已開始釋股，乙○○遲未能交付股票，隨即於九十年三月一日辦
      理退休離職，避不見面，始知受騙。
二、案經告訴人甲○○、戊○○訴請臺灣臺北地方法院檢察署檢察官偵查起訴，告訴
    人壬○○、庚○○、辛○○、丙○○、己○訴請臺灣高雄地方法院檢察署檢察官
    偵查後移送併案審理。
    理  由
一、訊據被告乙○○矢口否認有何連續詐欺之犯行，辯稱：伊雖有與告訴人甲○○、
    戊○○、壬○○、庚○○、辛○○、丙○○、己○等人訂立契約，約定至中華電
    信公司開始於市面上發放股票釋股後，即應將中華電信公司之股票轉讓予告訴人
    ，但當時係因為伊已在中華電信公司任職二十餘年，依照本來之中華電信公司內
    部之規劃，其可以獲得數十張（每張一千股）之中華電信公司股票，但後來因為
    交通部之政策改變，使得其僅能配得七八○股之股票，而伊當時因為投資股市失
    利，所以也無法到股票市場上買下中華電信公司之股票以履約云云。惟查：
  (一)、被告乙○○係於六十九年起任職於中華電信公司，固據其供承在卷，復有中華
      電信公司南區分公司南高雄營運處九十年七月二十日函文所附人事資料影本、
      被告在職證明書、中華電信公司識別證在卷可資佐證（見原審卷第十三頁、臺
      灣臺北地方法院檢察署九十年度偵字第八六００號卷第五頁及第十頁），應可
      認為實在。
  (二)、被告自承確實於右揭時間，連續出售當時尚未釋股之中華電信公司股份予告訴
      人甲○○、戊○○、壬○○、庚○○、辛○○、丙○○、己○等人，核與告訴
      人甲○○、戊○○、壬○○、庚○○、辛○○、丙○○、己○等人指訴相符，
      並有股票轉讓合約書、授權書、證明書、切結書、識別證影本、
      印證證明、本票、律師出具之證明書等文件等在卷足參（分見臺灣臺北地方法
      院檢察署九十年偵字第七五八號卷第十九頁至第二十頁、同署九十年偵字第八
      六００號卷第六頁至第七頁）。
  (三)、本案之關鍵在於被告乙○○出售上開股條時，究竟是否有股票可以出售？若被
      告並無可能分配到十張以上之股票，竟向他人偽稱有分配十張股票可以出售或
      可供擔保借款，使他人不疑有他，信以為真，陷於錯誤而交付股款，被告所為
      即構成詐欺犯罪。茲分別說明如下：
    １、中華電信公司於八十九年間民營化並公開釋股之時，因交通部之政策考量，
        以致員工第一次釋股時所得認購之股票僅有七八０股，每股認購價錢（一百
        零四元）又與公開市場上中華電信公司之掛牌價相同，與中華電信公司員工
        之認知差距過大，進而引發中華電信公司員工之不滿而群起抗議，此乃公眾
        皆知之事，足認當時中華電信公司在民營化釋股與公司員工之前，中華電信
        員工間確實普遍存在樂觀看法，認為每人可以認購數張之中華電信公司股票
        ，認購價格亦將較中華電信公司之掛牌價為低。是被告於偵查中所稱原本估
        計所認購之股票應該足夠轉讓予告訴人，但事後卻僅釋股七八０股而無法轉
        讓予告訴人云云（見臺灣臺北地方法院檢察署九十年偵緝字第三六八號卷第
        十一頁），固有其道理，惟如前所述，實際上被告乙○○出售的股條數是二
        十七張即二萬七千股，與被告事後確實分得之股數七百八十股，相差二萬六
        千多股，差距之大，殊難想像，是以被告乙○○辯稱：伊可分得十張股票云
        云，顯係卸責之詞，不足採信。
    ２、至於告訴人甲○○於原審調查中供稱：當時居間仲介之「貝斯特公司」亦告
        以被告因為已在中華電信公司二十年，『應該』可以配股超過十張云云（見
        原審卷第二三頁至第二五頁），純係告訴人聽聞仲介人之傳聞陳述，並無證
        據能力；另告訴人戊○○雖亦陳述：當時其朋友說被告乙○○要賣股票，而
        被告又在中華電信公司任職二十餘年，所以『應該』配了不少股票，才向被
        告乙○○購買股票云云（見原審卷第二八頁），惟亦係告訴人個人判斷之意
        見陳述，依法並無證據能力，是以尚難依告訴人甲○○及戊○○之陳述而認
        被告在中華電信公司二十餘年之年資，即可獲配高量股票。
    ３、本院依職權向中華電信股份有限公司臺灣南區電信分公司高雄營運處函查，
        經覆知：「一、本營運處員工認股作業，係依據『交通部所屬公營事業移轉
        民營從業人員優惠優先認購股份辦法』及『中華電信股份有限公司（以下稱
        本公司）公股釋出從業人員認購股份計算標準要點』辦理。二、交通部第一
        次釋出本公司股票前，本公司為推動民營化，加強對員工之溝通工作，並宣
        導員工認股相關事宜，於7.13.、7.18.及7.19.分別假本公司板橋、台中
        、高雄電信訓練所舉辦說明會，會中並發出講義『中華電信民營化溝通研討
        會，員工認股繳款作業說明』，就釋股作業及員工認股作業向員工說明，並
        無印製「員工釋股手冊」。三、依據『交通部所屬公營事業移轉民營從業人
        員優惠優先認購股份辦法』所述辦法第四條及第八條規定，本公司『全部從
        業人員之可認購額度』及配合交通部各次釋股分次辦理員工認股時之『從業
        人員每次可認購額度股數』，需俟交通部釋股之『第一次銷售價格』及『當
        次出售公股數』確定後，始可據以計算。本公司辦理前述說明會時，交通部
        釋股之『第一次銷售價格』及『當次出售公股數』均未確定，致無法計算『
        全部從業人員可認購額度』及『從業人員每次可認購額度股數』，從而亦無
        法計算個別員工之可認購股數。為使員工得以瞭解員工認股之計算方式，說
        明會中係以交通部預先規劃之釋股預算價格及釋股比例為假設性條件，舉例
        說明員工認購股數之計算方式。四、俟交通部第一次國內釋股之競價拍賣及
        公開申購分別於9.及9.繳款及扣款結束，確定『第一次銷售價格』
        及『當次出售公股數』後，本公司隨即計算從業人員當次可購額度股數，及
        個別員工之實際葛認購股數，並於9.將載明員工認購價格及個別可認購
        之股數『員工認股確認書』分送每位員工，請員工於其可認購股數範圍內自
        行填寫願意認購之股數。五、該次員工認股之實際可認購股數最高為一二六
        五股，最低為五八○股。本營運處離職員工乙○○君依上述可認購股數計算
        為七八五股，惟渠自願放棄並未認購。」等語，有該處九十二年八月十九日
        高人字第九二Ａ三一ＯＯＯ九一號函在卷（見本院卷第二一四頁至第二一五
        頁）可稽，並有附件：「交通部所屬公營事業移轉民營從業人員優惠優先認
        購股份辦法」、「中華電信股份有限公司公股釋出從業人員認購股份計算標
        準要點」、「中華電信民營化溝通研討會，員工認股繳款作業說明」、「證
        明書」在卷可佐（見本院卷第二一六頁至第二四三頁），至於被告另提出「
        中華電信從業人員優先認購股份參考試算單《國內釋股─有基本股數》影本
        一紙，經本院向中華電信股份有限公司台灣南區電信分公司高雄營運處函查
        ，經函覆：「上開試算單非其所印製之文件。」有該處於九十二年九月十二
        日以高人字第九二Ａ三一○○一○一號函附卷（見本院卷第二五○頁）可佐
        ，足徵被告根本不可能有二十七張即二萬七千股之配股至明，是以被告明知
        其不可能獲配二萬七千股股票，並無支付能力，竟四處向想要取得中華電信
        公司股票之人詐稱其有甚多配股，使告訴人等信以為真，不疑有他，陷於錯
        誤而交付價款，被告確有詐欺犯意至明，是以被告自稱其在中華電信公司二
        十餘年之年資，應可獲配高量股票云云，顯係卸責之詞，自不足採。
  (四)、本件事證明確，被告詐欺犯行，堪以認定，應依法論科。
二、核被告所犯，係刑法第三百三十九條第一項詐欺取財罪。被告乙○○連續向壬○○、庚○○、辛○○、丙○○、己○等人詐欺部分之事實，雖未經公訴人記載於
    起訴書犯罪事實欄，惟此部分之事實與前揭起訴論罪科刑部分有連續犯裁判上一
    罪之關係，為起訴效力所及，並經檢察官函請併辦，本院自得合一審判，併此敘
    明。被告乙○○利用不知情之仲介人、盤商而向告訴人等詐欺，為間接正犯。被
    告先後數次詐欺犯行，時間緊接，犯罪手法相同，顯係基於概括犯意而為，係連
    續犯，應依刑法第五十六條之規定，論以一罪，並加重其刑。
三、原審未察，逕為被告乙○○無罪之諭知，尚有未合。
四、檢察官依告訴人之請求而提起上訴，指摘原判決不當，為有理由，自應由本院將
    原判決撤銷改判。爰審酌被告乙○○犯罪之動機、目的、手段、犯罪後否認犯行
    之態度及對被害人造成之損害等一切情狀，量處有期徒刑六月。被告行為後，中
    華民國刑法第四十一條業於民國九十年一月四日修正，同年月十日經總統公布施
    行，修正後刑法第四十一條第一項規定：「犯最重本刑為五年以下有期徒刑以下
    之刑之罪，而受六個月以下有期徒刑或拘役之宣告，因身體、教育、職業、家庭
    之關係或其他正當事由，執行顯有困難者，得以一元以上三元以下折算一日，易
    科罰金。但確因不執行所宣告之刑，難收矯正之效，或難以維持法秩序者，不在
    此限。」，第二項規定：「併合處罰之數罪，均有前項情形，其應執行之刑逾六
    月者，亦同」；同法施行法第三條之一第一項規定：「刑法第四十一條之規定，
    中華民國九十年一月四日刑法修正施行前已裁判確定之處罰，未執行或執行未完
    畢者，亦適用之。」，第二項規定：「未諭知得易科罰金之處罰者，亦同。」。
    被告行為後，刑法第四十一條有變更，修正前刑法第四十一條僅規定：「因身體
    、教育、職業或家庭之關係，執行顯有困難」，而修正後刑法第四十一條第一項
    前段規定「因身體、教育、職業、家庭之關係或其他正當事由」，經比較新舊法
    ，修正後刑法第四十一條第一項前段得斟酌易科罰金之標準較為寬廣，比較有利
    於行為人，爰依刑法第二條第一項前段之規定，適用裁判時之法律，並諭知易科
    罰金之折算標準，以示懲儆。
五、被告乙○○經合法傳喚無正當理由不到庭，爰不待其陳述，逕行判決。
據上論斷，應依刑事訴訟法第三百六十九條第一項前段、第三百七十一條、第三百六
十四條、第二百九十九條第一項前段，刑法第二條第一項前段、第五十六條、第三百
三十九條第一項，修正後刑法第四十一條第一項前段，修正後刑法施行法第三條之一
第二項，罰金罰鍰提高標準條例第一條前段、第二條，判決如主文。
本案經檢察官周誠南到庭執行職務。
中　　　華　　　民　　　國　　九十三　　年　　　一　　　月　　二十九　　日
                              臺灣高等法院刑事第二庭
                                  審判長法  官  蔡  長  溪
                                        法  官  楊　貴　志
                                        法  官  林　俊　益
右正本證明與原本無異。
不得上訴。
                                        書記官　陳　明　琴
中　　　華　　　民　　　國　　九十三　　年　　　二　　　月　　　三　　　日
附錄：本判決論罪科刑法條全文
刑法第三百三十九條
意圖為自己或第三人不法之所有，以詐術使人將本人或第三人之物交付者
，處五年以下有期徒刑、拘役或科或併科一千元以下罰金。
